【裁判字號】    98,台上,357
【裁判日期】    980122
【裁判案由】    常業重利
【裁判全文】
最高法院刑事判決              九十八年度台上字第三五七號
上  訴  人  台灣高等法院台南分院檢察署檢察官
被      告  甲○○
            乙○○
            丙○○
上列上訴人因被告等常業重利案件，不服台灣高等法院台南分院
中華民國九十七年十一月二十日第二審更審判決（九十七年度重
上更(四)字第二九五號，起訴案號：台灣台南地方法院檢察署八十
八年度偵字第八五八一號），提起上訴，本院判決如下：
    主  文
原判決撤銷，發回台灣高等法院台南分院。
    理  由
本件原判決認定被告甲○○曾犯傷害、妨害自由等罪，經台灣台
南地方法院判處應執行有期徒刑五月，於民國八十三年九月八日
易科罰金執行完畢。仍不知悔改，自八十六年間起連續在中華日
報刊登「支票貼現、聯絡電話：0000000 號、洽林先生」之廣告
，對外自稱「林先生」，由甲○○出資經營俗稱地下錢莊之貸放
款，並邀被告乙○○、丙○○加入，三人即基於重利之共同犯意
聯絡，以乘他人急迫，貸以金錢，而取得與原本顯不相當之重利
。其方式為借款者如貸款新台幣（下同）一萬元，每十五天收取
一千五百元之利息（合月息百分之三十），或貸款一萬元，每月
收取二千元利息（合月息百分之二十）之重利，屆期未能償還，
利息即又轉為本金，如此循環計算。其貸款之情形如下：(一)、於
八十六年七月十六日、同年十月十三日各出借一百萬元予郭素珍
，均以月息百分之三十計算利息，嗣因郭素珍未能如期償還全部
借款及利息，乃於八十八年三月間，由郭素珍交付如原判決附表
貳編號 1至11所示十一張合計一千一百八十三萬八千五百元支票
予被告等三人，供作清償郭素珍上開積欠之借款本息。(二)、八十
七年八月間，借款四十五萬元予涂秀雲，月息百分之二十，由涂
秀雲簽發台灣中小企業銀行永康分行八十七年八月十四日到期，
票號第0000000 號，面額三十五萬元及同行八十七年八月十七日
到期，票號第0000000 號，面額十九萬五千元支票二紙（即如原
判決附表貳編號14、15所示支票），交付甲○○，以償還本金及
利息。(三)、八十七年十月間，借款二十萬元予王慶章，由王慶章
簽發台南市第七信用合作社安中分社八十七年十月二十七日到期
，票號第0000000 號，面額十二萬元及同社八十七年十一月十日
到期，票號第0000000 號，面額十二萬元支票二紙（即如原判決
附表貳編號12、13所示支票），交付甲○○，以償還本金及利息
。甲○○收受支票及提領款項，均以原判決附表壹所示，由不知
情之友人胡金芳、張清棋名義所開立銀行帳戶進出。嗣因郭素珍
未如期償還，經被告等三人不斷索債，郭素珍乃報警，經警於八
十八年七月七日，在台南縣永康市○○街二二八巷十一號查獲，
並扣得甲○○所借用之如原判決附表壹所示供貸款所用之物及附
表貳所示支票十五張等情。因而撤銷第一審關於被告等常業重利
部分之判決，改判論處被告等共同連續乘他人急迫，貸以金錢，
而取得與原本顯不相當之重利罪刑（甲○○累犯），固非無見。
惟查（一）、科刑判決書之事實一欄，為適用法令之根據，故凡
於適用法令有關之事實，均應予以記載，否則，所適用之法律將
失其依據。而刑法修正前之連續犯，係以有數個獨立之犯罪行為
，基於一個概括犯意反覆為之，而觸犯同一罪名為要件，故關於
連續犯之數個犯罪行為，是否基於一個概括犯意反覆為之，自應
於事實欄詳加記載，方足資論罪科刑。原判決論被告等連續犯重
利罪，但其事實欄對於被告等，先後四次乘郭素珍、涂秀雲、王
慶章急迫貸以金錢，而取得與原本顯不相當之重利，是否基於一
個概括犯意反覆為之，未明確記載認定，已難資為判斷其適用法
律當否之依據。雖理由內謂：被告等三人先後四次乘他人急迫貸
以金錢，而取得與原本顯不相當之重利犯行，時間緊接，所犯又
係構成要件相同之罪名，顯係基於概括犯意反覆為之，為連續犯
等語。然其事實欄既無如此記載，理由說明亦失其依據，均難謂
為適法。（二）、刑法修正前之常業犯，係以犯罪行為為生活之
職業，恃之以維生，因之常業犯就其犯意而言，係以同一犯罪行
為恃以維生之意思，反覆為之，具有同一不變犯意之連續性，就
其犯罪行為客體內涵觀察，客觀上必須具有相當時間之連續性及
可確定性，足以為生活之職業者，而非僅為偶發、短暫性，不足
為生活之職業者，即足當之，至於犯罪當時有無其他職業、犯罪
時間之長短或所得多寡，並不影響其為常業犯之認定。原判決以
被告甲○○從八十六年間就開始經營（地下錢莊），並連續在中
華日報刊登一個月的廣告，以招攬客戶，資金來源是用伊所有房
子向花旗銀行貸款一千萬元，迄八十八年七月七日為警查獲時止
，二年間僅借貸予郭素珍、涂秀雲及王慶章三人，且分佈在八十
六年七月、十月、八十七年八月、十月，而金額除郭素珍係二百
萬元外，涂秀雲及王慶章均僅四十五萬元及二十五萬元，以此貸
放金額及人數，尚難認係恃此維生；二年間僅只貸放四次亦難認
符反覆以同種類行為為目的之社會活動之職業性犯罪之要件，因
而變更檢察官以常業重利罪起訴之法條，改依普通重利罪論處。
惟依原判決所記載之事實及理由說明，被告甲○○自八十六年間
起，以其房屋向銀行貸款一千萬元當資金經營地下錢莊，連續在
中華日報刊登支票貼現之廣告，以招攬客戶，並邀乙○○、丙○
○加入，共同處理討債事宜，迄至八十八年七月七日被查獲止，
先後貸款予郭素珍二次各一百萬元，涂秀雲、王慶章各一次，分
別為四十五萬元及二十五萬元，其間，以利息滾入本金方式，反
覆收取之重利，單就郭素珍部分，所開立予甲○○支付本息之支
票可查出且業經兌現者，合計至少已高達四千八百十萬餘元，未
及兌現之如原判決附表貳編號1至11 所示十一張支票，其金額合
計亦有一千一百八十三萬八千五百元之多等情。如果無誤，以被
告等上開長期經營地下錢莊之情形以觀，能否謂非以同一犯罪行
為恃以維生之意思，反覆為之，且具有相當時間之連續性及可確
定性，足以為生活之職業，而成立常業犯，並非僅為偶發、短暫
性，不足為生活之職業，即非全無研求之餘地。原判決對此未詳
予審酌說明，遽認被告等非常業犯，尚嫌速斷。（三）、原判決
理由內援引甲○○之供述、郭素珍等之證言及台灣台南地方法院
八十九年度新簡字第五一０號民事簡易判決，認被告借予郭素珍
僅二百萬元，而郭素珍所開立予甲○○之支票可查出且業經兌現
者，合計至少已高達四千八百十萬餘元，借款（本金）應早已清
償完畢，原判決附表貳編號1至11 所示十一紙支票均為重利之利
息，被告等對該十一紙支票之債權已不存在（原判決理由乙、二
之（五）、（七））。而事實欄則記載郭素珍交付如原判決附表
貳編號1至11 所示十一張支票予被告等，供作清償積欠被告等借
款之本息等情。並於理由中另謂：扣案支票計十五張（包括上開
十一張支票），因其中有被告得據以請求償還之本金及法定利息
，不予沒收等語（原判決理由乙、五），自有判決所載之事實與
理由間，相互矛盾之可議。檢察官上訴意旨指摘原判決不當，非
無理由。按第三審法院應以第二審判決所確認之事實為判決基礎
，刑事訴訟法第三百九十四條第一項前段定有明文。原判決上述
之違背法令，影響於事實之確定，本院無可據以為裁判，仍應將
原判決撤銷，發回原審法院更為審判。
據上論結，應依刑事訴訟法第三百九十七條、第四百零一條，判
決如主文。
中    華    民    國  九十八  年    一    月  二十二  日
                      最高法院刑事第一庭
                          審判長法官  董  明  霈
                                法官  林  茂  雄
                                法官  張  祺  祥
                                法官  吳  昆  仁
                                法官  蘇  振  堂
      本件正本證明與原本無異
                                      書  記  官
中    華    民    國  九十八  年    二    月    二    日
                                                      Ｍ


司法院資訊處製作；財團法人民間司法改革基金會備份。
